【裁判字號】    96,醫上,10
【裁判日期】    970304
【裁判案由】    侵權行為損害賠償
【裁判全文】
臺灣高等法院民事判決                  96年度醫上字第10號
上  訴  人  己○○
            戊○○
共      同
訴訟代理人  呂清雄律師
被上訴人    財團法人國泰綜合醫院
法定代理人  丁○○
被上訴人    乙○○
            甲○○
            丙○○
上四人共同
訴訟代理人  張家琦律師
            林鳳秋律師
上一人
複代理人    詹素芬律師
            凌  赫律師
上列當事人間請求侵權行為損害賠償事件，上訴人對於中華民國
96年3月23日臺灣臺北地方法院95年度醫字第2號第一審判決提起
上訴，本院於97年2月12日言詞辯論終結，判決如下：
    主  文
上訴駁回。
第二審訴訟費用由上訴人負擔。
    事實及理由
一、本件上訴人主張：
    (一)上訴人之母即訴外人張立新於民國94年4月28日因咳嗽、
      多痰等症狀至被上訴人財團法人國泰綜合醫院（下稱國泰
      醫院）住院，經胸部X光檢查後醫師診斷其患有肺炎。張
      立新於2週後即94年5月24日出現敗血症、肺炎症狀，遂再
      次至國泰醫院急診。經國泰醫院於94年6月8日施行氣管切
      開術後，病情轉趨穩定。惟因國泰醫院醫護人員未將呼吸
      器與氣管套管正確連接，又疏未將張立新之雙手束縛，導
      致94年6月10日下午5時許，張立新之呼吸器氣管內管滑脫
      呼吸道，雖滑脫後有警報聲作響，但被上訴人乙○○為值
      班護士並未在場及時處理，被上訴人丙○○為加護病房之
      護理長，被上訴人甲○○為主治醫師，皆負監督乙○○避
      免犯上述過失之責，卻怠於監督，客觀上均為造成被害人
      損害之共同原因，以致張立新出現低血壓、心跳下降及低
      血氧現象，並於該日下午6時30分發生心室纖維顫動等病
      危現象。經被上訴人甲○○醫師施行心臟電擊急救後，張
      立新仍出現呼吸衰竭、敗血症等現象，且依當日晚上8時
      之神經學檢查所示，載明病患的昏迷指數只有5分（正常
      為15分），診斷為大腦病變受損。張立新嗣於94年6月16
      日因組織缺氧、導致腦部功能受損致呼吸衰竭，及抵抗力
      下降致致敗血性休克而不幸死亡。因此張立新之死亡，與
      94年6月10日呼吸器氣管內管滑脫呼吸道事件之間，有相
      當因果關係。國泰醫院為其餘被上訴人之僱用人，應負連
      帶賠償責任。
    (二)上訴人為張立新之子女，為此各支出殯葬費新台幣（下同
      ）12萬2,100元、醫療費20萬元，並受有精神上損害賠償
      各為300萬元等情，爰依民法第184條第1項前段、第185條
      第1項、第188條第1項前段、第191條之3、第224條、第
      227條、第227條之1之規定，求為命被上訴人應連帶給付
      上訴人二人各332萬2,100元，及自94年12月7日起至清償
      日止，按年息百分之5計算利息之判決（原審為上訴人敗
      訴之判決，上訴人聲明不服，提起本件上訴）。並上訴聲
      明：(一)原判決廢棄。(二)被上訴人應連帶給付上訴人二人各
      332萬2,100元，及自起訴狀繕本送達之翌日起至清償日止
      ，按年息百分之5計算之利息。(三)願供擔保，請准宣告假
      執行。
二、被上訴人則以：
    (一)於94年6月10日下午5時30分，被上訴人乙○○以牛奶餵食
      張立新後，因張立新之狀況與先前情形並無特別差異，而
      鄰床有病患正在進行急救中，在確定張立新狀況穩定其並
      告知將前去支援後，遂於當日下午6時離開。嗣張立新於
      當日下午6時4分發生自拔內管事件，惟因乙○○正參與另
      一床急救，而由臨床照顧其他病患之護士即訴外人羅玉玲
      立即趨前處理，其後現場之護理人員、值班醫師、耳鼻喉
      科醫師立即進行急救，發現氣管切開內管不在氣管內，遂
      決定重新插入氣管內插管，並於當日下午6時10分前完成
      動作，陸續並有多名醫生來視。而被上訴人甲○○接獲通
      知後立即於當日下午6時40分左右趕抵內科加護病房繼續
      後續之處置，而病人意識亦於翌晨5時許，有明顯恢復，
      可見系爭醫療過程無任何延遲之處。
    (二)又張立新於94年5月24日到院時即已出現呼吸性酸血症、
      敗血症之症狀，且因其病情嚴重、敗血症之故，而自到院
      日起至死亡時止，持續使用第二線抗生素用藥治療，最後
      即因敗血症導致多重器官衰竭而死亡，足見張立新之死因
      係其原罹有之敗血症過於嚴重，縱一再施與抗生素加以治
      療，亦無法挽回，與氣管內管滑脫事件並無因果關係，故
      被上訴人之醫療處置及急救措施均無任何不當等語，資為
      抗辯。並答辯聲明：(一)上訴駁回。(二)如受不利判決，願預
      供擔保請准宣告免為假執行。
三、兩造不爭執事項：
    (一)上訴人之母即張立新於94年5月24日因肺炎、呼吸困難至
      國泰醫院急診室求診，並轉至內科加護病房照護，當時已
      出現動脈血二氧化碳過高之呼吸性酸血症、敗血症之症狀
      。
    (二)94年6月8日訴外人張燕良醫師為張立新進行氣管切開術，
      同時並使用呼吸器。
    (三)張立新於94年6月16日下午2時51分死亡，死因係「敗血症
      」及「多重器官衰竭」。。
    (四)張立新之主治醫師為被上訴人甲○○，被上訴人丙○○為
      加護病房之護理長，乙○○為值班護士等事實，為兩造所
      不爭執（見本院卷第132、133頁之筆錄、第108、116頁之
      書狀），並有檢驗報告、護理紀錄、病歷資料可證（見原
      審北調字卷第12頁至第15頁、第30頁），固堪信為真實。
四、本件經依民事訴訟法第463條準用同法第270條之1第1項第3
    款規定，整理並協議簡化爭點後，兩造同意就本院96年11月
    12日準備程序中，兩造協議簡化之爭點為辯論範圍（見本院
    卷第133頁之筆錄）。茲就各爭點及本院判斷，分述如下：
    (一)按醫院設置加護病房之原因，在於特別照顧有必要加護照
      顧之病患，因此配置專責醫護人員，提供24小時之持續照
      護，依病患的病況給予立即且適當處置。而張立新既於94
      年5月24日入住國泰醫院內科加護病房，則國泰醫院即有
      義務加護照顧，且應就病房內護士人數之調度，隨時做適
      當處理。本件病患張立新於94年5月24日因肺炎、呼吸困
      難至國泰醫院急診室求診，並轉加護病房照護，當時即已
      出現動脈血二氧化碳過高之呼吸性酸血症、敗血症之症狀
      ，上訴人就此亦不爭執（見原審北調字卷第6頁之書狀、
      本院卷第169頁之書狀）。足見病患張立新於94年5月24日
      至國泰醫院求診時，病情已嚴重，故轉加護病房照護。
    (二)上訴人雖主張病患張立新自94年6月8日氣切後至94年6月
      10日「氣管內管滑脫」期間，其呼吸性酸血症、敗血症之
      症狀確持續好轉，且張立新於94年6月10日下午6時左右發
      生自拔「氣管內管滑脫」前之當日下午5時及6時皆未呈現
      敗血症症狀。又所謂「病情有無好轉」，應以病患本身之
      生理狀況為判斷標準，而非以醫療機構所為之處置方法為
      判斷標準。而張立新之病情變化卻因系爭氣管內管滑脫事
      件之發生而有天壤之別，更證明「氣管內管滑脫」與病患
      病情惡化有關聯性云云。惟查：
      1.依張立新自94年5月24日住院起至94年6月16日死亡止之
        病歷記載，可知張立新陸續呈現敗血症之症狀，有檢驗
        報告血液檢驗部分資料、相關數值表可考（見原審醫字
        卷第49頁至第52頁、本院卷第103頁至第106頁）。上訴
        人雖提出其製作之敗血症各項指標數值變化表（見本院
        卷第91頁之數值變化表），以證明張立新自94年6月8日
        氣切後至94年6月10日「氣管內管滑脫」期間，其呼吸
        性酸血症、敗血症之症狀確持續好轉，及張立新於94
        年6月10日下午6時左右發生「氣管內管滑脫」前之當日
        下午5時及6時皆未呈現敗血症症狀。惟觀之該數值變化
        表，系爭氣管內管滑脫前之94年6月9日、94年6月10日
        中午12時均符合敗血症症狀，94年6月10日上午6時不符
        合，並非如上訴人所稱均未呈現敗血症症狀。又張立新
        於94年5月24日至國泰醫院急診室求診，並轉加護病房
        照護，當時即已出現動脈血二氧化碳過高之呼吸性酸血
        症、敗血症之症狀。足見於系爭氣管內管滑脫前，張立
        新已陸續呈現敗血症之症狀。
      2.次按所謂敗血症之症狀應有下列情形至少兩項：(1)體溫
        大於38度或小於36度，(2)心跳每分鐘大於90次，(3)呼吸
        速率每分鐘大於20次，(4)白血球數大於12,000/立方毫
        米或小於4,000/立方毫米，有上訴人所提出之醫學文獻
        影本可考（見原審醫字卷第46頁）。經查，張立新於94
        年6月10日凌晨3時之體溫為35.7度，於當日凌晨1時、
        上午9時、上午10時、12時之心跳次數分別為92、96、
        94、100，下午1時起至12時止，分別為「99、99、96、
        92、90、90、147、147、157、153、130、134」（見本
        院卷第20頁之紀錄），且於當日凌晨1時、2時、3時、
        上午5時、6時、7時、8時、9時、10時之呼吸速度分別
        為28、30、35、21、26、28、30、36，有病歷影本可考
        （見原審醫字卷第101頁）。益證本件病患張立新至少
        長達12小時之時間之心跳均介於「90至157之間」，於
        94年6月10日下午發生呼吸器脫落之前，即已呈現敗血
        症之症狀。是上訴人僅依累積檢驗報告影本（見原審北
        調字卷第13、14頁），即94年6月9日上午5時20分許，
        張立新之白血球（WBC）數值為7,610/立方毫米；但呼
        吸器脫落後，張立新於94年6月10日下午9時5分之白血
        球數值則升高為18,120/立方毫米，而主張於呼吸器脫
        落前，張立新並無敗血症現象云云，殊不足取。
      3.雖上訴人另以94年6月10日18時部分白血球數標示為「
        7610」，而主張病患張立新於當時非敗血症之情況。然
        張立新住院期間，於94年6月9日清晨5時20分及94年6月
        10日21時5分（見本院卷第115頁之累積檢驗報告），曾
        測量張立新之白血球數目，惟未於當日即6月10日18時
        測量，是上訴人所標示「6月10日18時白血球數為7610
        」自與事實不符。又張立新於94年6月9日清晨5時20分
        測量白血球數目為「7610」，嗣於94年6月10日21時5分
        測量白血球數為「18120」，則於94年「6月10日18時」
        並未測量白血球數。姑不論病患張立新94年6月9日6時
        之白血球數值為何，如前所述，由張立新之體溫及呼吸
        速率，即可認定張立新當時係處於敗血症之症狀。病患
        於94年5月24日入院時即已呈現呼吸性酸血症之症狀，
        既為上訴人於原審所不爭執。而系爭滑脫事件發生之前
        後，病患張立新均呈現呼吸性酸血症之情況，病患之死
        因乃「敗血症」致「多重器官衰竭」，故系爭呼吸器滑
        脫事件，實與本件病患死因無涉，即與病患張立新之死
        亡間並無因果關係存在。
      4.上訴人雖又主張張立新於94年6月9日上午5時29分、94
        年6月10日上午5時14分許之血液酸鹼值分別為7.397、
        7.443；但呼吸器脫落後，張立新於94年6月10日下午6
        時32分之血液酸鹼值即降為6.939，而呼吸性酸血症之
        標準為7.35以下，可見其出現呼吸性酸血症現象。又於
        呼吸器脫落前，張立新之運動反應為滿分6分即可遵循
        言語命令反應，但呼吸器脫落後，運動反應僅有3分即
        對疼痛刺激之反應區；且呼吸器脫落後，其二氧化碳分
        壓從未降至50毫米汞柱以下，足見其腦部、肺部功能受
        損云云，固據其提出累積檢驗報告影本為證（見原審北
        調字卷第13、14頁）。惟查，張立新之呼吸器於脫落之
        前，既然仍在加護病房接受持續照護，且於當日仍然使
        用第二線抗生素，顯然生命徵象極不穩定，雖張立新之
        白血球數值與血液酸鹼值於呼吸器脫落前後有所變化，
        尚難據此證明縱呼吸器未脫落，張立新即必然不會發生
        死亡之結果。此外張立新之呼吸器於94年6月10日下午
        脫落後，國泰醫院之醫護人員隨即加以急救，使張立新
        之血壓、呼吸、血中氧氣濃度均告復原，並於94年6月
        11日凌晨5時許恢復意識，而繼續維持生命徵象，嗣於
        六日後即94年6月16日死亡，有生理監視器數值測量表
        、護理紀錄影本可稽（見原審北調字卷第17、18頁、原
        審醫字卷第29頁），且為上訴人所不爭執。而張立新之
        呼吸器脫落時間，距其死亡時間既達六日，足見呼吸器
        雖曾發生脫落，並影響張立新之身體狀況，且經國泰醫
        院之醫護人員急救後，張立新已能繼續維持生命徵象，
        自難遽認系爭呼吸器之脫落與張立新之死亡結果間，有
        因果關係。縱呼吸器並未脫落，張立新年邁體衰（22年
        10月24日生，94年6月間事故發生時已近72歲，且體重
        僅28公斤），加上因有疾病，亦可能因自然惡化，而發
        生死亡之結果。上訴人既不能證明系爭呼吸器之脫落與
        張立新之死亡結果間有因果關係。是被上訴人辯稱二者
        間並無因果關係，自屬可信。
    (三)本件病患張立新係因「敗血症」及「多重器官衰竭」等疾
      病而死亡，而「呼吸性酸血症」並非感染情況加重敗血症
      惡化會有的表現，蓋細菌感染情況嚴重惡化所會引起的現
      象應係「代謝性酸血症」，而非「呼吸性酸血症」（見原
      審醫字卷第27、28頁之資料）。病患張立新於94年5月24
      日入院時即呈現呼吸性酸血症之症狀，亦為上訴人於原審
      所不爭執（見原審北調字卷第6頁之起訴狀）。如上訴人
      所稱張立新為呼吸性酸血症，依上開說明，張立新顯非感
      染情況加重敗血症惡化會有之現象；換言之，病患張立新
      係因「敗血症」而死亡，而「呼吸性酸血症」既非感染情
      況加重敗血症惡化會有之現象，則不論病患呼吸性酸血症
      有何變化，均與病患敗血症之死因無關，即其間並無因果
      關係存在。
    (四)又病患張立新於94年5月24日入住國泰醫院加護病房，於
      94年6月8日由訴外人張燕良醫師為張立新進行氣管切開術
      ，同時並使用呼吸器後，張立新之病情即有好轉，氣色亦
      佳，亦為上訴人己○○所自陳（見原審醫字卷第183頁反
      面之筆錄）。足見張立新之呼吸器與氣管套管已為正確連
      接，並持續呼吸；否則自94年5月24日起至94年6月8日止
      長達16日，若呼吸器未正確連接，即不可能正常運作，張
      立新之病況亦不可能好轉。雖上訴人己○○稱：「但94年
      6月10日即系爭事件發生前就有發生至少三次呼吸器滑落
      的情形，我去探視我母親時，發現只要她一用力咳嗽，呼
      吸器之蛇行管和呼吸器接管部分就會脫落……護士說是為
      抽痰方便，所以沒有接得很緊……呼吸器脫落後馬上再接
      回去就沒有問題了」等語，（見原審醫字卷第184頁之筆
      錄）。足見張立新之呼吸器安裝確實無問題，有問題者乃
      在於呼吸器因故脫落後，有無立即重新安裝。而張立新之
      呼吸器於94年6月10日下午6時4分滑脫呼吸道時（依護理
      紀錄顯示），國泰醫院之醫護人員並未在場立即重新安裝
      ，顯違反加強照護義務而有過失。然張立新之呼吸器脫落
      ，與六日後張立新之死亡結果間，有無相當因果關係？查
      張立新係因動脈血二氧化碳過高之呼吸性酸血症、敗血症
      之症狀，造成生命徵象不穩定，需要密切監測加強照護，
      始於94年5月24日入住國泰醫院加護病房，當時體重僅有
      28公斤，並自94年5月24日起至94年6月16日止均使用第二
      線抗生素用藥治療；復於住院翌日即94年5月25日因感染
      情況惡化、有呼吸衰竭情形，而插入氣管內插管，並使用
      人工呼吸器；又因張立新之呼吸情況未見明顯改善，有持
      續使用人工呼吸器之必要，因此為避免發生氣管內插管之
      併發症，並兼顧張立新之排痰，國泰醫院遂於94年6月8日
      對張立新施以氣管切開術，且張立新於94年6月8日下午之
      二氧化碳分壓為67.2毫米汞柱，有動脈血檢查報告、第二
      線抗生素用藥申請單、病歷影本可考（見原審醫字卷第22
      頁至第26頁、第105頁），並為上訴人所不爭執。足證張
      立新自94年5月24日起至94年6月16日止均住加護病房，其
      生命已極度危險，顯與系爭呼吸器脫落致六日後張立新死
      亡間，並無相當因果關係。至上訴人援引最高法院77年度
      台上字第1876號判決所稱：「…延誤時間，未為適當治療
      ，致…喪失存活之可能機會…」，而主張被上訴人有過失
      云云。然查，系爭氣管脫落事件發生之時，如前所述，國
      泰醫院之相關醫護人員均已即時處置，實與上揭最高法院
      判決所指之情形不同，自無參酌餘地。上訴人另引最高法
      院80年度台上字第4630號刑事判決，而主張原審因果關係
      之認定不當云云。然該案件係刑事案件，且係指過失致人
      受傷害之情形，與本件系爭氣管脫落事件係因病患自拔不
      同，自不得比附援引，附此敘明。
    (五)關於被上訴人乙○○護士有無義務將張立新之雙手束縛部
      分：
      上訴人主張張立新曾有自行拔管之躁動現象，因此被上訴
      人乙○○護士於離開病房時，有義務將張立新之雙手束縛
      ，以免張立新自拔呼吸器云云。惟查，將病患之雙手束縛
      ，以防止病患自拔呼吸器之做法，固可確保呼吸器之正常
      運作；但此舉亦將同時造成病患不適，且嚴重侵害病患之
      尊嚴。而為防止加護病房病患之呼吸器脫落，醫院理應妥
      適調度加護病房之醫護人員配置，使病患獲得24小時之持
      續加護照顧，而非將病患之雙手束縛，以求節省醫護人立
      之成本。是上訴人主張被上訴人乙○○護士有義務將張立
      新之雙手束縛云云，自不足取。
五、綜上所述，國泰醫院就醫療債務之履行，並無不完全給付情
    形，其醫療人員亦無侵權行為，且醫療行為為救治人體疾病
    ，性質上非屬民法第191條之3所指之危險事業，此為法院實
    務之見解（最高法院95年度台上字第2178號判決要旨參照）
    ，被上訴人均不負賠償之責。從而上訴人請求被上訴人連帶
    給付上訴人二人各332萬2,100元，及自起訴狀繕本送達之翌
    日起至清償日止，按年息百分之5計算之利息，非屬正當，
    即屬不應准許。原審所為上訴人敗訴之判決，並無不合。上
    訴論旨指摘原判決不當，求予廢棄改判，為無理由，應駁回
    上訴。
六、兩造其餘之攻擊或防禦方法及所用之證據，經斟酌後，認為
    均不足以影響判決之結果，爰不逐一論列。
七、據上論結，本件上訴為無理由，依民事訴訟法第449條第1項
    、第78條，判決如主文。
中    華    民    國    97    年    3     月    4     日
                  醫事法庭
                      審判長法  官  鄭三源
                            法  官  周美月
                            法  官  王聖惠
正本係照原本作成。
上訴人如不服本判決，應於收受送達後20日內向本院提出上訴書
狀，其未表明上訴理由者，應於提出上訴後20日內向本院補提理
由書狀（均須按他造當事人之人數附繕本）上訴時應提出委任律
師或具有律師資格之人之委任狀；委任有律師資格者，另應附具
律師資格證書及釋明委任人與受任人有民事訴訟法第466條之1第
1項但書或第2項（詳附註）所定關係之釋明文書影本。
中    華    民    國    97    年    3     月    4     日
                            書記官  陳樂觀
附註：
民事訴訟法第466條之1（第1項、第2項）：
對於第二審判決上訴，上訴人應委任律師為訴訟代理人。但上訴
人或其他法定代理人具有律師資格者，不在此限。
上訴人之配偶、三親等內之血親、二親等內之姻親，或上訴人為
法人、中央或地方機關時，其所屬專任人員具有律師資格並經法
院認為適當者，亦得為第三審訴訟代理人。


司法院資訊處製作；財團法人民間司法改革基金會備份。
